【裁判字號】    92,上訴,739
【裁判日期】    920530
【裁判案由】    誣告
【裁判全文】
臺灣高等法院高雄分院刑事判決                    九十二年度上訴字第七三九號
    上  訴  人  臺灣高雄地方法院檢察署檢察官
    被      告  甲○○
右上訴人因被告誣告案件，不服臺灣高雄地方法院九十二年度訴字第五號中華民國九
十二年三月十日第一審判決（檢察官聲請簡易處刑案號：臺灣高雄地方法院檢察署九
十一年度偵字第一二○一五號，經臺灣高雄地方法院改依通常程序審理）提起上訴，
本院判決如左：
    主  文
上訴駁回。
    理  由
一、檢察官聲請簡易處刑意旨略以：被告甲○○（曾一度改名為黃韋雲，現改回甲○
    ○）前因告訴彭冠諺等人侵占案件，經臺灣高雄地方法院檢察署分八十九年度偵
    字第二三五九四號即雲股洪期榮檢察官偵辦，於該案偵查期間，被告經合法傳喚
    ，無正當理由未到案應訊，復經以證人身分拘提未果，遂經檢察官為不起訴處分
    在案。被告明知其對於先前所告訴案件如有疑慮或不服，應循合法途徑向承辦檢
    察官聲請或陳明意見，亦可依法聲請該承辦檢察官迴避，或於檢察官為不起訴處
    分後提出再議之聲請，惟其竟不思循合法司法程序，意圖使洪期榮檢察官受刑事
    及懲戒處分，而基於誣告之概括犯意，先於民國九十一年四月十五日，以存證信
    函致臺灣高雄地方法院檢察署檢察長朱楠載稱不實虛構之事實：「（雲股檢察官
    ）反而配合被告（彭冠諺等人）對本人誣告，並要傳訊本人，其顛倒是非，黑白
    不分，已讓本人畏懼，並合理懷疑本案已不單純了」等語，復連續於同月二十五
    日十一時三十八分許，以電子郵件信函致臺灣高雄地方法院檢察署政風室檢舉載
    稱不實虛構之事實：「檢察官草率辦案，顛倒是非，黑白不分」、「洪檢察官未
    審慎詳查，竟然顛倒是非，黑白不分」、「（洪檢察官）怎可假借公權力，對我
    行白色恐怖」、「（洪檢察官）反而配合黑道份子來誣告本人」等語，使洪期榮
    檢察官有受刑事及懲戒處分之危險，因認被告涉有刑法第一百六十九條第一項之
    誣告罪嫌。
二、按犯罪事實應依證據認定之，無證據不得推定其犯罪事實；不能證明被告犯罪者
    ，應諭知無罪之判決，刑事訴訟法第一百五十四條、第三百零一條第一項分別定
    有明文。又所謂認定犯罪事實之證據，係指足以認定被告確有犯罪行為之積極證
    據而言，如未發現相當證據，或證據不足以證明，自不能以推測或擬制之方法，
    以為裁判基礎。又認定不利於被告之事實，需依積極證據，茍積極證據不足為不
    利於被告事實之認定時，即應為有利於被告之認定，更不必有何有利之證據。次
    按，刑事訴訟上證明之資料，無論其為直接證據或間接證據，均須達於通常一般
    人均不致於有所懷疑，而得確信其為真實之程度，始得據為有罪之認定，若其關
    於被告是否犯罪之證明未能達此程度，而有合理性懷疑之存在，致使無從形成有
    罪之確信，根據「罪證有疑，利於被告」之證據法則，即不得遽為不利被告之認
    定，其以情況證據（即間接證據）斷罪時，尤須基於該證據在直接關係上所可證
    明之他項情況事實，本乎推理作用足以確證被告有罪，方為合法，不得徒憑主觀
    上之推想，將一般經驗上有利被告之其他合理情況逕予排除，此觀諸最高法院七
    十六年度台上字第四九八六號、三十二年度上字六七號判例意旨自明。
三、本件檢察官聲請簡易處刑意旨，認被告涉有誣告犯嫌，無非係以被告若對前開侵
    占案件有何疑慮不服，亦應循合法途徑表示意見、聲請迴避，或於檢察官偵查終
    結後提出再議之聲請，惟其竟虛構事實向該管公務員檢舉，顯有使洪期榮檢察官
    受刑事及懲戒處分之意圖，復有卷附存證信函、電子郵件及前開侵占案件偵查卷
    影本等可佐為其主要論據。訊據被告堅決否認有何誣告犯行，辯稱：當初因擔心
    人身安全受到威脅，故多次請求承辦檢察官單獨傳訊，惟均未獲理睬，致其不敢
    到庭，但檢察官竟又派警至伊戶籍地執行拘提，其後該案便在伊完全未到庭陳述
    意見之情形下為不起訴處分，而在同一時間，伊與彭冠諺等人間之糾紛，尚有其
    他二案件亦均由洪檢察官承辦，伊認為洪檢察官對伊存有成見，辦案又不盡合常
    理，始向檢察長陳情希望更換承辦檢察官。至於存證信函及電子郵件所提及「黑
    白不分、顛倒是非」等用詞，係指八十九年度偵字第二三五九四號不起訴處分內
    容與事實有所不符，而「配合被告黑道分子來誣告本人」等字眼，則係指彭冠諺
    等人對其所提詐欺、背信之告訴均非事實，並非針對洪檢察官，不應逕予斷章取
    義，認伊有使洪檢察官受刑事或懲戒處分之誣告犯意等語。經查：
  (一)被告於八十九年十月十八日，向臺灣高雄地方法院檢察署對彭冠諺、陳華昌等人
    提起侵占告訴，並由該署以八十九年度偵字第二三五九四號，分由洪期榮檢察官
    偵辦，嗣洪檢察官於九十一年三月十一日對彭冠諺、陳華昌二人為不起訴處分，
    而被告於九十一年三月二十八日接獲前開不起訴處分書後，旋即於四月二日依法
    聲請再議，並由臺灣等法院高雄分院檢察署以該案偵查尚未完備為由，於九十一
    年四月二十九日以九十一年度上聲議字第三七號發回續行偵查（嗣仍經該署檢察
    官於九十一年十一月二十九日以九十一年度偵續字第一○六號為不起訴處分），
    此有臺灣高雄地方法院檢察署八十九年度偵字第二三五九四號偵查卷影本及臺灣
    高等法院高雄分院檢察署九十一年度上聲議字第三七號發回命令各一份在卷可稽
    （見偵查卷第三五頁至一八五頁）。又被告則於九十一年四月十五日，以存證信
    函致臺灣高雄地方法院檢察署檢察長朱楠，存證信函內容略以：「‧‧‧雲股洪
    期榮檢察官卻未重視告訴人（即本件被告）之人身安全及人權，反而配合被告（
    即彭冠諺、陳華昌等人）對本人誣告，並要傳訊本人，其顛倒是非，黑白不分，
    已讓本人畏懼，並合理的懷疑本案（八十九年度偵字第二三五九四號）已不單純
    了‧‧‧」，復於同月二十五日十一時三十八分許，以電子郵件信函致臺灣高雄
    地方法院檢察署政風室，電子郵件信函內容略以：「‧‧‧洪檢察官未審慎詳查
    ，竟然顛倒是非，黑白不分，竟然違反常理，接受被告（即彭冠諺、陳華昌等人
    ）以同一案件資料對本人另案提出詐欺告訴，而且不願接受本人單獨偵訊之口頭
    聲請，‧‧‧另二件被告所提誣告背信案件（九十年度偵字第一五八四一號）及
    （九十年度發查字第八二二號），因為承辦檢察事務官二人都接受本人單獨偵訊
    之要求，故我皆出庭接受偵訊說明，同是檢察官，為何差異如此大，故本人合理
    懷疑本案八十九年度偵字第二三五九四號絕不單純，‧‧‧為了自保特向貴單位
    檢舉並聲請更換其他檢察官來審理與本人有關之上述案件，不勝感激，因為我已
    經不信任洪期榮檢察官的辦案自由心證‧‧‧」等語，亦有存證信函、電子郵件
    各一份附卷可參（見偵查卷第三至七頁），上開事實，堪予認定。
  (二)惟按，刑法第一百六十九條第一項誣告罪之構成，須具有意圖他人受刑事或懲戒
    處分之要件，如其報告之目的，在求判明是非曲直，並無使人受刑事或懲戒處分
    之請求，即與誣告罪之構成要件不符；又刑法之誣告罪，以意圖他人受刑事或懲
    戒處分，向該管公務員誣告為構成要件，故該項犯罪，不特須指出其具體事實，
    足以使人受刑事或懲戒處分，且須明知其為虛偽，具有故意構陷之情形始能成立
    。亦即申告之內容必須為虛構之犯罪事實或虛捏之應行懲戒事實，雖不以具詳細
    之內容為必要，但仍應相當具體，達足以令人認其涉嫌犯罪或違反職務義務，並
    致該管公務員對特定人之特定行為發動偵查權或懲戒之調查權，方與誣告行為相
    當，如僅為泛詞攻擊，或為個人道德之評價，縱於個人名譽有所影響，亦與誣告
    之要件不符（最高法院五十五年台上字第八八八號判例、九十一年度台上字第三
    三六九號判決參照）。經查：
  (1)被告於上開侵占案件之偵查期間，因恐人身安全受到威脅及到庭無法自由陳述，
    確曾先後於八十九年十二月一日、九十年一月二日、九十年一月二十九日、九十
    年三月二十八日，分別親自或委託告訴代理人顏福松律師遞狀向承辦檢察官聲請
    單獨傳訊，惟檢察官未准其所請，而該案件亦在被告始終未親自到庭陳述意見之
    情形下，經檢察官偵查終結，有各該聲請狀所載內容在卷可參（見偵查卷第九二
    、九五、一一五及一三二頁），是被告所辯其於上開侵占案件偵查中已數度依法
    陳明希望單獨傳訊，但均未獲承辦檢察官理會，復於未使其到庭陳述意見之情形
    下為不起訴處分等情節，不論其所執辯解有無法律上理由（即被告是否得以據此
    逕認檢察官之調查訊問程序確屬違背法律規定），惟究非被告虛捏造假之情詞，
    況上開侵占案件經被告依法聲請再議後，亦獲臺灣高等法院高雄分院檢察署發回
    續行偵查業如上述，是被告因而認該不起訴處分書之內容有諸多違誤，進而主觀
    上萌生承辦之洪檢察官於偵查過程之處置容有可議等疑慮，尚非悖離常情。
  (2)又被告於此一期間，除八十九年度偵字第二三五九四號告訴彭冠諺、陳華昌二人
    侵占之案件係由洪期榮檢察官偵辦外，另遭申告涉犯背信及詐欺罪嫌，亦由洪檢
    察官以九十年度偵字第一五八四一號及九十一年度偵字第一八○五號案件偵查中
    乙節，此有卷附臺灣高雄地方法院檢察署簽呈一紙可按（見偵查卷第二五頁），
    嗣上開詐欺案件則經被告聲請洪檢察官迴避獲准，而該背信案件亦由洪檢察官自
    行簽請迴避在案，有前揭同一簽呈可參，是以，綜觀本案發展始末，實乃被告本
    係居於侵占案件告訴人地位，意在訴請代表國家公權力之檢察官為其訴追彭冠諺
    、陳華昌等人之侵占犯嫌，豈料所面對者，竟為提出告訴之侵占一案屢次未獲承
    辦檢察官依請求單獨傳訊，復由檢察官為不起訴處分，甚且，猶同時反遭該檢察
    官將之改列為背信、詐欺案件之被告偵辦，心中難免有所不平，因而懷疑洪檢察
    官對其存有成見，遂於上開致該署檢察長、政風室之信函內容中，在在吐露希求
    更換承辦檢察官之心聲，誠屬人情之常。再者，刑事訴訟法本賦予當事人有聲請
    法官、檢察官迴避之規定，被告對於檢察官承辦案件之公正性有所質疑進而陳請
    更換檢察官，亦僅屬是否合於相關聲請迴避規定之問題，惟被告上開信函所述內
    容，就客觀之事實部分，既非虛構捏造而來，即與前述誣告罪需「明知為虛偽之
    事實而申告」之要件有間。
  (3)再者，有鑑於目前全民法治教育未臻落實之現狀下，人民對司法風氣仍普遍存在
    不信任感，動輒曲解法律程序，不當質疑司法人員操守，動搖國家司法威信，固
    不值鼓勵，惟人民對於承辦己身案件之司法人員於偵查、審理過程有無不當違法
    提出質疑及陳情，因事涉其人身、財產之重大利害關係，自難期以冷靜、客觀之
    態度看待，是否因此即有誣告之意圖，亦應予以審慎衡量，並從嚴認定，否則，
    即難合於一般民眾之法律感情。本件被告所提出之信函內容雖有以「顛倒是非」
    、「黑白不分」、「草率辦案」、「反而配合黑道份子來誣告本人」等措辭強烈
    之字眼指摘承辦檢察官，惟就上開陳情信函前後文細譯綜觀，無非係針對洪檢察
    官未准許被告單獨傳訊之聲請即為不起訴處分，並由彭冠諺等人對其提起詐欺、
    背信之告訴等客觀事實，於主觀上表達滿腔怨抑，抒發不滿情緒，惟其字裡行間
    ，尚無杜撰洪檢察官有如何違背法令或職務之具體行為，亦無使洪檢察官受刑事
    或懲戒處分之請求，此與上訴書狀中，亦常見受不利益判決之人，對於原審法官
    任以袒縱瀆職等語泛詞攻擊之情形，實無二致，而究非謂該提起上訴之人，有何
    虛構事實使該原審承辦法官受刑事或懲戒處分之意。末衡諸被告並非法律專業人
    士，對於刑事訴訟之相關法律程序，難免有不解及惶惑之處，復因案件進行中自
    覺身受不盡合理之對待，乃欲以陳情之方式保障己身權益，其於撰寫上開存證信
    函、電子郵件等陳情文字之焦急狀態下時，諒難心平氣和而字斟句酌，故其內容
    縱有部分過當之情緒性用詞，尚難逕採為有誣告意圖之證明。
四、綜上所述，被告雖先後以寄發存證信函、電子郵件信函之方式，致臺灣高雄地方
    法院檢察署檢察長及同署政風室，以措辭強硬之情緒性字眼表達其對該署洪期榮
    檢察官承辦案件公正、適法性之質疑，惟揆諸前揭說明，其所述情節自客觀上觀
    察，就案件進行之經過俱屬有據，並無虛構造假之情詞，亦未明確指摘洪檢察官
    有何違法失職，應受刑事或懲戒處分之具體行為，而主觀上亦僅希求更換承辦檢
    察官，並無請求使洪檢察官受受刑事或懲戒處分之真意，揆諸前揭說明，自不得
    遽以刑法誣告罪責相繩，此外，復查無其他積極證據足資證明被告確有檢察官聲
    請簡易處刑意旨所指之犯行，自屬不能證明被告犯罪，原審因而改依通常程序審
    理，為被告無罪判決之諭知，核無不合，檢察官上訴意旨，仍執前詞，指摘原判
    決不當，為無理由，應予駁回。
據上論斷，應依刑事訴訟法第三百六十八條，判決如主文。
本案經檢察官張其主到庭執行職務。
中    華    民    國     九十二     年       五       月      三十      日
                              臺灣高等法院高雄分院刑事第七庭
                                  審判長法官  李春昌
                                        法官  黃憲文
                                        法官  莊飛宗
右正本證明與原本無異。
檢察官如不服本判決應於收受本判決後十日內向本院提出上訴書狀，其未述上訴理
由者，並得於提起上訴後十日內向本院補提理由書狀（均須按他造當事人之人數附繕
本)「切勿逕送上級法院」。
                                      書記官  張明賢
中    華    民    國     九十二     年       六      月       二       日


司法院資訊處製作；財團法人民間司法改革基金會備份。
